臺灣臺南地方法院民事判決
109年度訴字第2151號
原      告  郭東麟  
訴訟代理人  姚榮俊  
            黃進祥律師
            黃建雄律師
            蔡志宏律師
被      告  林全義  

            吳林月英
            林秀琴  
            徐榮傑  
            徐榮倫  
            徐淑華  

上列當事人間請求返還代墊款事件，本院於民國110年3月11日言
詞辯論終結，判決如下：
    主  文
被告林全義、吳林月英、林秀琴應各給付原告新臺幣壹拾壹萬柒
仟貳佰捌拾壹元，及自民國九十五年九月十二日起至清償日止，
按週年利率百分之五計算之利息，暨在繼承被繼承人郭多遺產之
範圍內，各給付原告新臺幣貳萬參仟肆佰伍拾陸元，及自民國九
十五年九月十二日起至清償日止，按週年利率百分之五計算之利
息。
被告徐榮傑、徐榮倫、徐淑華應連帶給付原告新臺幣壹拾壹萬柒
仟貳佰捌拾壹元，及自民國九十五年九月十二日起至清償日止，
按週年利率百分之五計算之利息，暨在繼承被繼承人郭多遺產之
範圍內，連帶給付原告新臺幣貳萬參仟肆佰伍拾陸元，及自民國
九十五年九月十二日起至清償日止，按週年利率百分之五計算之
利息。
原告其餘之訴駁回。
訴訟費用由被告林全義、吳林月英、林秀琴各負擔四分之一，被
告徐榮傑、徐榮倫、徐淑華連帶負擔四分之一。
　　事實及理由
一、本件被告經合法通知，均未於言詞辯論期日到場，核無民事
    訴訟法第386條各款所列情事，爰依原告之聲請，由其一造
    辯論而為判決。
二、本件原告主張：緣訴外人郭多於民國86年間，邀同訴外人林
    永和為連帶保證人，向訴外人臺南市關廟區農會（下稱關廟
    區農會）借貸金錢；嗣訴外人林永和於87年9月23日死亡，
    郭多為其配偶，訴外人林月裡、原告、被告林全義、吳林月
    英、林秀琴為林永和之子女，均為林永和之繼承人；其後，
    林月裡於89年12月16日死亡，被告徐榮傑、徐榮倫、徐淑華
    為林月裡之繼承人。茲因原告於95年9月8日向關廟區農會申
    請代為清償林永和積欠關廟區農會之債務，嗣以新臺幣（下
    同）703,686元清償林永和積欠關廟區農會之債務；且郭多
    嗣亦死亡，由原告、被告林全義、吳林月英、林秀琴繼承；
    被告徐榮傑、徐榮倫、徐淑華代位繼承。為此，爰依民法第
    281條第1項規定、繼承及民法第281條第1項規定，或依民法
    第179條規定，提起本訴，請求本院擇一而為原告勝訴之判
    決。並聲明求為判決：1.被告林全義、吳林月英、林月琴各
    應給付原告140,737元，及自95年9月12日起至清償日止，按
    週年利率5%計算之利息。2.被告徐榮傑、徐榮倫、徐淑華應
    連帶給付原告140,737元，及自95年9月12日起至清償日止，
    按週年利率5%計算之利息。
三、被告均未於言詞辯論期日到場，亦均未提出書狀為任何之聲
    明或陳述。
四、得心證之理由：
　㈠本件原告主張郭多於86年間，邀同林永和為連帶保證人，向
    關廟區農會借貸金錢，業據其提出申請書影本1份為證〔參見
    本院109年度南司調字第434號卷宗（下稱調解卷宗）第21頁
    〕，且核與卷附關廟區農會110年1月13日關農保字第1100400
    072號函文所載內容相符（參見本院109年度訴字第2151號卷
    宗第19頁），自堪信為真正。再原告主張林永和於87年9月2
    3日死亡，郭多為其配偶，林月裡、原告、被告林全義、吳
    林月英、林秀琴為林永和之子女，均為林永和之繼承人；其
    後，林月裡於89年12月16日死亡，被告徐榮傑、徐榮倫、徐
    淑華為林月裡之繼承人，亦據其提出戶籍謄本影本7份、繼
    承系統表1份為證（參見調解卷宗第13頁、第43頁至第57頁
    ），亦堪信爲真實。又原告主張其於95年9月8日向關廟區農
    會申請代為清償林永和積欠關廟區農會之債務，嗣以703,68
    6元清償林永和積欠關廟區農會之債務之事實，亦據其提出
    申請書影本1份為證（參見調解卷宗第21頁），且核與關廟
    區農會110年2月17日關農信字第1100400332號函文所載之內
    容相符（參見本院卷第49頁），同堪信為真實。另郭多於10
    0年2月19日死亡，由原告、被告林全義、吳林月英、林秀琴
    繼承；被告徐榮傑、徐榮倫、徐淑華代位繼承，有本院依職
    權調取之個人基本資料查詢結果1份及原告提出之戶籍謄本
    影本7份、繼承系統表影本1份在卷可按（參見本院卷第69頁
    、調解卷宗第13頁、第43頁至第57頁），亦堪認定。
　㈡按民法第1153條雖先後於97年1月2日、98年6月10日修正；惟
    繼承在民法繼承編修正前開始者，除民法繼承編施行法有特
    別規定外，不適用修正施行後之規定，民法繼承編施行法第
    1條定有明文；而民法繼承編施行法並無97年1月2日修正前
    開始且已逾97年1月2日修正前為拋棄繼承或限定繼承之法定
    期間者，於97年1月2日或98年6月10日修正後，適用97年1月
    2日或98年6月10日修正後民法之特別規定，故繼承於民法繼
    承編97年1月2日修正前開始且已逾97年1月2日修正前為拋棄
    繼承或限定繼承之法定期間者，自應適用97年1月2日修正前
    民法（下稱97年修正前民法）之規定。次按，繼承人對於被
    繼承人之債務，負連帶責任；繼承人相互間對於被繼承人之
    債務，除另有約定外，按其應繼分比例負擔之，97年修正前
    民法第1153條第1項、第2項分別定有明文。
　㈢查，林永和於87年9月23日死亡、林月裡於89年12月16日死亡
    ，林永和、林月裡之繼承分別於87年9月23日、89年12月16
    日開始，且均已逾97年1月2日修正前為拋棄繼承或限定繼承
    之法定期間，揆之前揭說明，自應適用97年修正前民法1153
    條第1項、第2項之規定。次查，郭多、林月裡、原告、被告
    林全義、吳林月英、林秀琴既為林永和之繼承人，被告徐榮
    傑、徐榮倫、徐淑華則為林月裡之繼承人；被告復未抗辯並
    舉證證明郭多、林月裡、原告、被告林全義、吳林月英、林
    秀琴相互間對於林永和債務之負擔有何約定存在，依97年修
    正前民法第1153條第1項、第2項之規定，郭多、林月裡、原
    告、被告林全義、吳林月英、林秀琴對於林永和之債務，自
    應負連帶責任，且相互間對於林永和之債務，應按應繼分比
    例，即六分之一之比例負擔之；而被告徐榮傑、徐榮倫、徐
    淑華對於林月裡之債務，亦應負連帶責任。
　㈣次按，繼承人對於被繼承人之債務，以因繼承所得遺產為限
    ，負連帶責任，98年6月10日修正後民法（下稱98年修正後
    民法）第1153條第1項定有明文。查，郭多於100年2月19日
    死亡，由原告、被告林全義、吳林月英、林秀琴繼承；被告
    徐榮傑、徐榮倫、徐淑華代位繼承，已如前述，揆之前揭規
    定，原告、被告林全義、吳林月英、林秀琴、徐榮傑、徐榮
    倫、徐淑華對於郭多所負之債務，自應以因繼承所得遺產為
    限，負連帶責任。
　㈤又按，因連帶債務人中之一人為清償、代物清償、提存、抵
    銷或混同，而債務消滅者，他債務人亦同免其責任；連帶債
    務人中之一人，因清償、代物清償、提存、抵銷或混同，致
    他債務人同免責任者，得向他債務人請求償還各自分擔之部
    分，並自免責時起之利息；應付利息之債務，其利率未經約
    定，亦無法律可據者，週年利率為5%，民法第274條、第281
    條第1項、第203條分別定有明文。復按，債權與其債務同歸
    一人時，如法律另有規定，其債之關係不因而消滅，此觀民
    法第344條規定即明。又繼承人對於被繼承人之權利、義務
    ，不因繼承而消滅，98年修正後民法第1154條定有明文。此
    乃民法第344條所稱法律另有規定者，故繼承人對被繼承人
    負有債權或債務時，尚不生混同之法律效果（最高法院107
    年度台上字第1500號判決意旨參照）。
　㈥查，郭多、林月裡、原告、被告林全義、吳林月英、林秀琴
    對於林永和之債務，既應依97年修正前民法第1153條第1項
    、第2項規定，負連帶責任，且相互間對於林永和之債務，
    應按應繼分比例，即六分之一之比例負擔之；且被告徐榮傑
    、徐榮倫、徐淑華對於林月裡之債務，應依97年修正前民法
    第1153條第1項規定，負連帶責任；另原告、被告林全義、
    吳林月英、林秀琴、徐榮傑、徐榮倫、徐淑華對於郭多所負
    之債務，則應依98年修正後民法第1153條第1項規定，以繼
    承所得遺產為限，負連帶責任；而原告於95年9月8日向關廟
    區農會申請代為清償林永和積欠關廟區農會之債務，嗣以70
    3,686元清償林永和積欠關廟區農會之債務，已如前述；再
    觀諸原告所提出之申請書影本所載關廟區農會總幹事乃於95
    年9月12日於該申請書上批示同意由原告清償，可認關廟區
    農會應係於當日受償，則郭多、林月裡、被告林全義、吳林
    月英、林秀琴因繼承而承受林永和財產上之一切權利、義務
    ，對於關廟區農會所負之債務，自因關廟區農會於當日受償
    703,686元，而於703,686元之範圍內，同免責任，揆之前開
    規定，原告自得向郭多、林月裡、被告林全義、吳林月英、
    林秀琴請求償還各自分擔之117,291元（計算式：703,686×1
    /6＝117,281），及自免責時即95年9月12日起至清償日止，
    按週年利率5%計算之利息。又因林月裡業於89年12月16日死
    亡，原告自得請求林月裡之繼承人即被告徐榮傑、徐榮倫、
    徐淑華連帶償還林月裡應分擔之117,291元，及自免責時起
    即95年9月12日起至清償日止，按週年利率5%計算之利息。
    復因郭多於100年2月19日死亡，原告亦得請求郭多之繼承人
    即被告林全義、吳林月英、林秀琴、徐榮傑、徐榮倫、徐淑
    華在繼承被繼承人郭多遺產之範圍內，連帶給付郭多應分擔
    之117,281元，及自免責時起即95年9月12日起至清償日止，
    按週年利率5%之利息。從而，原告請求被告林全義、吳林月
    英、林秀琴各給付117,281元，及自95年9月12日起至清償日
    止，按週年利率5%計算之利息，暨在繼承郭多遺產之範圍內
    ，各給付23,456元，及自95年9月12日起至清償日止，按週
    年利率5%計算之利息；請求被告徐榮傑、徐榮倫、徐淑華連
    帶給付117,281元，及自95年9月12日起至清償日止，按週年
    利率5%計算之利息，暨在繼承郭多遺產之範圍內，連帶給付
    23,456元，及自95年9月12日起至清償日止，按週年利率5%
    計算之利息，應屬有據；逾此部分之請求，則屬無據。
五、綜上所述，原告依民法第281條第1項規定、繼承及民法第28
    1條第1項規定，請求被告林全義、吳林月英、林秀琴各給付
    117,281元，及自95年9月12日起至清償日止，按週年利率5%
    計算之利息，暨在繼承郭多遺產之範圍內，各給付23,456元
    ，及自95年9月12日起至清償日止，按週年利率5%計算之利
    息；請求被告徐榮傑、徐榮倫、徐淑華連帶給付117,281元
    ，及自95年9月12日起至清償日止，按週年利率5%計算之利
    息，暨在繼承郭多遺產之範圍內，連帶給付23,456元，及自
    95年9月12日起至清償日止，按週年利率5%計算之利息，為
    有理由，應予准許。逾此部分之請求，為無理由，應予駁回
    。
六、原告另雖主張依民法第179條規定，請求被告林全義、吳林
    月英、林月琴給付如聲明第1項所示金額及利息，請求被告
    徐榮傑、徐榮倫、徐淑華連帶給付如聲明第2項所示金額及
    利息。惟按，原告以單一之聲明，主張二以上訴訟標的，而
    請求法院擇一訴訟標的為其勝訴之判決者，乃所謂選擇訴之
    合併，原告依其中之一訴訟標的可獲全部受勝訴判決時，法
    院得僅依該項訴訟標的而為判決，對於其他訴訟標的無庸審
    酌；如各訴訟標的對於原告判決之結果不同，法院自應擇對
    原告最為有利之訴訟標的而為裁判（最高法院94年度台上字
    第2311號判決意旨參照）。查，本件原告乃以單一之聲明，
    主張依民法第281條第1項規定、繼承及民法第281條第1項規
    定，或依民法第179條規定，請求被告林全義、吳林月英、
    林月琴給付如聲明第1項所示金額及利息，請求被告徐榮傑
    、徐榮倫、徐淑華連帶給付如聲明第2項所示金額及利息，
    訴請本院擇一訴訟標的為其勝訴之判決。本院既已依原告主
    張之依民法第281條第1項規定、繼承及民法第281條第1項規
    定而為前述之判決，且縱依民法第179條規定而為之判決，
    對於原告判決之結果，亦未更為有利，揆諸前揭說明，本院
    自毋庸再就原告併為主張之依民法第179條規定所為之請求
    有無理由，予以論述，附此敘明。　　
七、據上論結，本件原告之訴一部為有理由，一部為無理由，依
    民事訴訟法第385條第1項前段、第79條、第85條第1項、第8
    5條第2項，判決如主文。
中    華    民    國   110    年    3     月    31    日
                  民事第一庭  法  官  伍逸康
以上正本係照原本作成。　　　　　　　　　
如不服本判決，應於送達後20日內，向本院提出上訴狀並表明上
訴理由，如於本判決宣示後送達前提起上訴者，應於判決送達後
10日內補提上訴理由書（須附繕本）。
中　　華　　民　　國　　110 　年　　3 　　月　　31　　日
　　　　　　　　　　　　　　　書記官  康紀媛